臺灣高雄地方法院刑事判決　　　　　　　　　　　　九十一年度易字第一一六六號
　　公　訴　人　臺灣高雄地方法院檢察署檢察官
　　被　　　告　丑○○
右列被告因詐欺等案件，經檢察官提起公訴（九十年度偵字第一六五四○號），本院
判決如左：
    主  文
丑○○共同連續意圖為自己不法之所有，以詐術使人將本人之物交付，處有期徒刑壹
年伍月，緩刑肆年。
    事  實
一、丑○○具有醫師資格，明知子○○（通緝中，另行審結）並無醫師資格，不得執
    行醫療行為，詎二人基於共同基於意圖為自己不法所有及偽造文書之概括犯意之
    聯絡，自民國八十八年六月一日起（起訴書誤載於十二月二日起）於迄於九十年
    四月間，雙方約定以每月新台幣（下同）十二萬元之代價，丑○○將其醫師執照
    提供予饒先拿，並由子○○先在位於高雄縣大寮鄉○○○路五三七號開設「冠福
    診所」，丑○○並同意擔任該診所之掛名負責人（負責醫師），並由丑○○出名
  與中央健康保險局（下稱中央健保局）簽訂「全民健康保險特約醫事服務機構合
    約」做為全民健康保險（下稱全民健保）之特約診所，而由子○○與丑○○二人
    （看診期間為星期一至星期六、上午八時至十二時、中午二時至六時、晚上七時
    至九時三十分、星期日休診）共同執行醫療業務。隨即自八十八年六月一日起至
    九十年四月間止，雖丑○○與子○○二人均在診療室內，惟均由不具備醫師資格
    之子○○佯為醫師，先後多次為病患吳孟儒、癸○○○、謝正熙、戊○○、庚○○、壬○○、丁○○○、己○○、林素貞、甲○○○等不特定之病患看診，從事
    問診、打針、配藥、清洗鼻子，並開立處方等醫療行為而擅自執行醫療業務，且
    彼等明知該等病患並非由丑○○看診處方，仍由子○○在該等病患之診療紀錄單
    上蓋用「醫師丑○○」之印章，以丑○○名義連續將此等不實事實登載於業務上
    做成之診療紀錄單上，並以該等不實之診療紀錄按月向中央健保局申領醫療給付
    ，以此詐術使中央健保局陷於錯誤，誤以為該等部分係由具備合法醫師資格者看
    診，而陸續支付如附表所示由無醫師資格之子○○看診之醫療給付約共新台幣一
    萬四千二百四十八元之金額，足以生損害於中央健保局對於醫療給付核發作業及
    審查之正確性及投保大眾之權益。嗣經中央健保局高屏分局於九十年五月二日至
    同月八日先後派員查訪冠福診所之前開病患，而得知上情。
二、案經中央健康保險局函請台灣高雄地方法院檢察署檢察官偵查起訴。
    理  由
一、訊據被告丑○○固坦承有在冠福診所內擔任醫師，惟使口否認有何前開詐欺等犯
    行，先辯稱：冠福診所是伊於八十八年八月間所成立，並僱請饒先拿擔任藥劑生
    ，負責保管藥品，及行政事物，診所內均是由伊為病患看病，並開立處方簽，而
    被告子○○在旁僅是打電腦，被告子○○並未替病患看病云云；復改稱：「冠福
    診所」是被告子○○所開立，伊僅是出開業執照及醫師執照，並為病患看病，每
    月固定向被告子○○領取十二萬元薪資，其餘所賺均屬被告子○○所得，伊並不
    知被告子○○會為病患看病，伊並未如此指示被告子○○為病患看診，另伊在時
    均由伊為病人看病，但因伊之鄉音很重，被告子○○會坐在旁邊幫忙翻譯，以致
    病人會誤會是被告子○○在看診云云。
二、經查：
（一）「冠福診所」係由被告子○○所成立，並以被告丑○○擔任負責醫師辦理開業
      登記，並於八十八年六月二十三日與中央健康保險局訂立特約醫事服務機構合
      約，作為全民健保特約醫院之醫療機構等事實，有合約書、全民健康保險特約
      診所基本資料表、同意書、全民健康保險特約醫事服務機構合約、醫師執照、
      高縣衛所字第一六九八號醫療機構開業執照等資料各一份附卷足憑。
（二）次查，冠福診所病患吳孟儒因鼻子過敏由祖母辛○○帶領、病患癸○○○因鼻
      子過敏、病患庚○○因感冒及咳嗽、病患丁○○○因鼻子及皮膚過敏等症狀、
      病患己○○因感冒、喉嚨痛、病患戊○○因皮膚方面疾病、病患乙○○因感冒
      及皮膚病等症狀，病患甲○○○因富貴手、病患謝正熙因鼻子過敏、病患壬○○及丙○○均因皮膚過敏等症狀先後前往冠福診所進行診療，進行診療時被告
      丑○○及子○○二人均在診療室內，但問診、開立處方、打針、清鼻子等均由
      被告子○○為之等情，業據證人辛○○、癸○○○、謝正熙、戊○○、庚○○
      、壬○○、丁○○○、己○○、乙○○及甲○○○分別於中央健保局訪查時，
      及在本院調查中分別指證綦詳，並有指認單九幀、問診病歷表十一份在卷足稽
      ，至於被告子○○於檢察官偵查中提出前開證人庚○○、壬○○、丁○○○、
己○○、癸○○○、謝正熙、辛○○、戊○○、丙○○等人所出具記載：前往
      冠福診所看病，均是由外省籍之老醫師（即被告丑○○）看診，並開立處方，
      年輕醫師（即被告子○○）在旁僅是打電腦列印資料至藥局後，再由被告子○○包藥給病患，或因被告丑○○之口音較重，而由被告子○○在旁翻譯成台語
      ，以及於中央鍵保局派員查訪時，因記憶有些模糊，導致回答錯誤等內容之證
      明書共九紙在卷可按，然查，前開證人即書立前開證明書之證人分別在庭證述
      明確，即證人辛○○證稱：此份證明書是被告子○○拿給伊叫伊簽名，因伊未
      讀書不識字，故不知所簽名之內容為何，證人即病患庚○○之妻莫冬梅指證：
      此份證明書是被告子○○持至伊家請伊先生簽名，因伊先生不會寫字，故由伊
      簽庚○○之名義，而該份證明內容伊也看不懂，被告子○○僅表是伊先生層至
      診所看過病就教伊簽名等語，證人丁○○○陳稱：被告子○○打電話給伊請伊
      到診所，並拿此張叫伊簽名，被告子○○並未說明簽這個是什麼，伊亦未看該
      證明書之內容等語，證人己○○、壬○○及丙○○等人均證稱：該證明書是伊
      所簽，因年輕醫師（即被告子○○）找伊到診所後，並拿出一份其他人寫過之
      證明書要伊照抄一遍，伊並不知內容為何，要證明何事等語，證人癸○○○指
      陳：該證明書是被告子○○到伊家後拿一份讓伊抄，內容為何伊亦不知，證人
      戊○○證稱：被告子○○至伊家拿一份證明書叫伊照抄，因伊怕被告子○○找
      伊家人麻煩才照抄等語，證人謝正熙指證：被告子○○找伊去診所，要求伊寫
      這份內容證明書，伊當時不同意，被告子○○不斷求伊，並拿出許多份證明書
      給伊看，伊想應該沒有問題，才抄寫證明書，實際上從頭到尾都是被告子○○
      替伊看診並清鼻子等語，足認前開證明書均係被告饒先拿事後請證人所書立，
      內容為被告子○○事前所擬，亦不實在，不足為被告丑○○有利之認定。另證
      人辛○○、吳孟儒、己○○、癸○○○、甲○○○等人於本院調查時分別更易
      前詞，證稱是由被告丑○○進行診療，被告饒先拿在旁幫打電腦或說明被告丑
      ○○所述內容等語，惟查，前開證人辛○○、己○○、癸○○○、甲○○○等
      人均稱，於中央健康保險局之人員訪查時，渠等所述均屬實在，但前開證人並
      無法解釋先後所述不一是何因，且證人己○○復稱：當時看診時，二位醫師均
    坐在一起，被告子○○及丑○○二人均有開口問伊哪裡不舒服，被告子○○並
      有在打電腦等語，證人癸○○○亦陳：看診時被告子○○是坐旁邊，伊不知在
      做何事等語，證人甲○○○另稱：伊看診時，被告子○○亦坐在旁邊二人都向
      伊表示有富貴手，需要打針等語，足認前開證人於本院調查時改稱僅被告丑○○看診等語顯有疑義，更何況前開證人所罹疾病僅為過敏或富貴手之慢性病，
      何需二位醫師同時進行診療，再者，前開證人辛○○、己○○、癸○○○、甲○○○等人均有簽寫證明書，但對於證明書之內容均表示不知情，顯見證人吳
      孟儒、辛○○、己○○、癸○○○及李林秀花前開所述並不實在，而係迴護被
      告二人之詞，並不足採。
（三）且被告丑○○為民國十五年七月五日出生，即於八十九年間已達七十四歲之高
      齡，雖有醫師資格，但因年邁體衰，且有高血壓及心衰竭等疾病，有關被告丑
      ○○之年籍資料附於本院卷足憑，復有長庚紀念醫院九十年十月二十一日開立
      之診但證明書一紙在卷可佐，是被告丑○○如何具有充沛體力與能力執行星期
      一至星期六，早上八點起至晚間九點半之醫療職務，是被告丑○○所稱所有病
      人均由其診斷云云，顯與常理不合，不足採信。顯見冠福診所之醫療業務，係
      由被告子○○為之，被告子○○僱用被告丑○○，僅係利用其醫師執照，及開
      業執照，並請被告丑○○坐在診療室內，製造被告丑○○行醫之假象，藉以應
      付衛生行政機關之視察，並掩護被告饒先拿施行醫療行為等情足堪認定。
（四）又被告子○○就前開證人即病患吳孟儒、癸○○○、謝正熙、戊○○、丙○○
      、庚○○、壬○○、丁○○○、己○○、乙○○及甲○○○等人，於八十九年
      至九十年四月間先後至冠福診所由被告子○○診療後，並據以製作門診病歷資
      料，並以之向中央健康保險局申報並請領醫療費用，其中因證人丁○○○僅得
      確認八十九年十二月間至九十年一月間（二月）均是由被告子○○看診，其餘
      均不復記憶，故僅認被告二人此部分所詐得之款項為一千一百零四元（２５１
      ＋２５１＋３０１＋３０１＝１１０４元），證人林素貞僅得以確認為被告丑
      ○○看診次數為二次，其餘均由被告子○○看診，此部分被告二人所詐得之款
      項為（0000－000＝１４７５）；證人己○○所得確認僅有九十年三月
      五日係由被告子○○看診，之前看診均無法確實指出何人看診，故此部分，僅
      認被告二人向中央健康保險局詐得之金額為：三百零一元；證人甲○○○於八
      十九年十二月二日起至九十年二月十九日間，前往冠福診所看診，中央健康保
      險局核付金額為二千六百七十九元部分，另證人庚○○、甲○○○部分因無法
      確實分辨出各次診療究由被告丑○○或子○○看診，故為被告二人利益衡量，
      是此部分被告二人向中央健康保險局所請領金額均不列入，據上說明，被告二
      人向中央健康保險局所詐得之金額共為：一萬四千二百四十八元，此亦有前開
      病患之醫事機構保險對象就醫期間歸戶資料共十一份在卷可憑。
（五）綜前說明，堪認被告丑○○前開所辯均係事後飾卸之詞，不足採信，本件事證
      明確，被告丑○○之犯行明確。
三、按被告子○○並無醫師資格卻實際從事醫療工作，係從事醫療業務之人，（修正
    前）醫師法第二十八條第一項前段之犯罪，以未具有合法醫師資格為犯罪構成要
    件之一，並非因身分或其他特定關係而成立之犯罪。被告丑○○雖具有合法醫師
    資格，然與未具合法醫師資格之被告子○○共同實施犯罪，彼此間有犯意之聯絡
    及行為之分擔，均應成立醫師法第二十八條第一項之共同正犯。該法條既非因身
    分或特定關係而成立犯罪，被告丑○○部分，自不得適用刑法第三十一條第一項
    之規定為論處其罪刑之依據（最高法院八十六年度台非字第二一四號非常上訴刑
    事判決要旨參照）。又被告丑○○行為後，醫師法第二十八條已於九十一年一月
    十六日修正公布，將法定刑由一年以上三年以下有期徒刑，得併科一萬元以上五
    萬元以下之罰金，提高為六個月以上五年以下有期徒刑，得併科新臺幣三十萬元
    以上一百五十萬元以下罰金，相比較之下，以修正前規定刑度較輕，有利於被告
    ，自應適用修正前之醫師法第二十八條第一項前段論斷；又執行醫療業務而收取
    醫療費用，惟具醫師資格者始得為之，無醫師資格而擅自執行醫療業務，其收取
    醫療費用縱有對價關係，究屬違法之行為，且其醫療品質不能與有醫師資格者相
    比，既為法之所禁而仍為之，即難謂無不法所有之意圖。此在付費之保險機構或
    病患不知執行醫療業務者無醫師資格之情形尤為明顯。若病患知之而仍前往就診
    ，並自願付費，亦屬是否因陷於錯誤而給付醫療費用之問題，而非被告有無不法
    所有意圖之問題。本件以被告丑○○之名義與中央健保局簽約，則僅被告丑○○
    有為健康保險之被保險人看診之權利與義務，亦僅由被告丑○○為被保險人看診
    ，始得向健保局請領醫療給付。茲被告丑○○與被告子○○二人共謀，由被告子
    ○○為病患看診，卻以被告丑○○之名義申請醫療給付，自屬詐術，並使中央健
    康保險局健保不察而如數給付，已合乎詐欺罪之構成要件。被告子○○製作病患
    就診之紀錄，即於冠福診所門診病歷表上記載病患係由被告丑○○看診，是以病
    患實際上係由被告子○○看診，仍於上開文書虛偽記載看診之醫師為被告丑○○
    ，顯係明知為不實之事項，而登載於業務上作成之文書，並足以生損害於中央健
    保局（全體被保險人），此種不實之登載，不論是由被告二人共同或單獨為之，
    均論以業務登載不實罪責，被告二人並以此業務上登載不實之文書向中央健保局
    申請醫療給付，即犯刑法第二百十六條、第二百十五條行使業務登載不實之偽造
    文書罪，先後多次所為，時間緊接，手法相同，觸犯犯罪構成要件相同之罪名，
    為連續犯，以一罪論。其登載不實事項之低度行為應為行使之高度行為所吸收，
    不另論罪。被告二人所犯前開三罪間，分別具有方法結果之牽連關係，依刑法第
    五十五條後段之規定，應從一重之詐欺取財罪處斷。爰審酌被告丑○○之素行良
    好，雖具醫師資格，惟明知被告子○○僅具藥劑生之資格並未受嚴格醫學專業訓
    練，竟為貪圖私利將相關執照借予被告子○○執行醫療業務，嚴重危害民眾生命
    、健康安全，並罔顧國家推行全民健康保險之困難與財務負擔之沉重，侵害政府
    維護國民健康之美意，被告丑○○雖否認犯行，惟在庭態度尚認良好等一切情狀
    ，量處如主文所示之刑。末查，被告前未曾受有期徒刑以上刑之宣告，有臺灣高
    等法院被告全國前案紀錄表一份在卷可按，為貪圖己利而一時失慮，致罹刑典，
    經此偵、審程序及科刑宣判後，應知警惕而無再犯之虞，本院因認其前開所受宣
    告之刑以暫不執行為當，併予宣告緩刑四年，以啟自新，並觀後效。
據上論斷，應依刑事訴訟法第二百九十九條第一項前段，修正前醫師法第二十八條第
一項前段，刑法第十一條前段、第二條第一項但書、第二十八條、第五十六條、第三
百三十九條第一項、第二百十六條、第二百十五條、第五十五條、第七十四條第一款
，罰金罰鍰提高標準條例第一條前段，判決如主文。
中      華      民      國    九十一    年      十      月     十一     日
                        臺灣高雄地方法院刑事第四庭
                          法    官  程克琳
右正本證明與原本無異。
如不服本判決，應於判決送達後十日內，向本院提出上訴狀。
                            書 記 官   梁瑜玲
中    華    民    國      九十一      年      十      月      十六      日
【附表】
┌──┬─────┬────────────────┬─────────┐
│編號│ 病患姓名 │就    診    日    期            │詐取金額（新台幣）│
├──┼─────┼────────────────┼─────────┤
│一  │  吳孟儒  │民國九十年二月十日、十三日、十九│三千元            │
│    │          │日、二十六日、三月三日、十五日、│                  │
│    │          │二十一日、二十六日、四月四日、十│                  │
│    │          │七日                            │                  │
├──┼─────┼────────────────┼─────────┤
│二  │ 癸○○○ │民國九十年三月二十日、二十六日、│一千二百零四元    │
│    │          │四月四日、十二日                │                  │
├──┼─────┼────────────────┼─────────┤
│三  │ 謝正熙   │民國九十年三月六日及十二日      │六百零二元        │
├──┼─────┼────────────────┼─────────┤
│四  │ 戊○○   │民國八十九年十二月二日、八日、十│一千一百九十四元  │
│    │          │五日及二十三日                  │                  │
├──┼─────┼────────────────┼─────────┤
│五  │ 丙○○   │民國八十九年十二月二日八日十五日│一千一百九十四元  │
│    │          │、二十三日                      │                  │
├──┼─────┼────────────────┼─────────┤
│六  │ 庚○○   │民國九十年二月十日、十二日、十六│核付金額：二千七百│
│    │          │日、十九日、三月十日、十四日、十│四十八元，惟證人無│
│    │          │九日及二十三日                  │法明確確認各該次係│
│    │          │                                │由何被告看診，故均│
│    │          │               │不列入            │
├──┼─────┼────────────────┼─────────┤
│七  │ 壬○○   │民國八十九年十一月二十一日、二十│四千一百七十四元  │
│    │          │四日二十七日、三十日、十二月四日│                  │
│    │          │、九十年二月二十三日、三月三日、│                  │
│    │          │六日、九日、十二日、二十日、二十│                  │
│    │          │六日、二十九日、四月二日        │                  │
├──┼─────┼────────────────┼─────────┤
│八  │ 丁○○○ │八十九年一月二十日、二月十四日、│核付金額為四千二百│
│    │          │十七日、三月十九日、二十九日、五│零五元，惟證人僅得│
│    │          │月十七日、六月七日、十三日、九月│指認八十九年十二月│
│    │          │一日、八日、十一月三十日、十二月│至九十年二月間均有│
│    │          │六日、九日、九十年二月十二日及十│被告饒先拿看診，故│
│    │          │九日                            │所詐得之金額為一千│
│    │          │                                │一百零四元        │
├──┼─────┼────────────────┼─────────┤
│九  │ 己○○   │八十九年一月十六日、二十日、五月│核付金額一千七百六│
│    │          │二日、六月三十日、九十年一月二十│十六元，僅得確認九│
│    │          │二日、三月五日                  │十年三月五日為被告│
│    │          │                                │饒先拿看診，其餘無│
│    │          │                                │法確記，故僅以三百│
│    │          │                                │零一元計算詐得金額│
├──┼─────┼────────────────┼─────────┤
│十  │ 乙○○   │八十九年一月二十四日、二月一日、│一千四百七十五元，│
│    │          │三月二十一日、四月三日、五月十五│惟其中二次係由被告│
│    │          │日、九十年三月七日及十日        │丑○○看診則需扣除│
│    │          │                                │六百零二元，故詐得│
│    │          │                   │金額為一千四百七十│
│    │          │                                │五元              │
├──┼─────┼────────────────┼─────────┤
│十  │ 林秀枝   │八十九年十二月二日、五日、九日、│核付金額二千六百七│
│一  │          │十五日、二十二日、二十七日、九十│十九元，因證人林秀│
│    │          │年一月三日、二十五日、二月十九日│枝無法明確指出由被│
│    │          │                                │告饒先拿看診時間，│
│    │          │                                │故此金額不予記入。│
│    │          │                                │                  │
├──┼─────┴────────────────┴─────────┤
│合計│一萬四千二百四十八元                                            │
│    │                                                                │
└──┴────────────────────────────────┘
【附錄本案論罪科刑法條全文】
修正前醫師法第二十八條：
未取得合法醫師資格，擅自執行醫療業務者，處一年以上三年以下有期徒刑，得併科
一萬元以上五萬元以下罰金，其所使用之藥械沒收之。
但合於左列情形之一者，不在此限：
一、在中央衛生主管機關認可之醫院，於醫師指導下實習之國內醫學院、校學生或畢
    業生。
二、在醫療機構於醫師指示下之護士、助產士或其他醫事人員。
三、合於第十一條第一項但書規定者。
四、臨時施行急救者。
犯前項之罪因而致人傷害或死亡者，應依刑法加重其至二分之一，並負損害賠償之責
。
刑法第二百十五條：
從事業務之人，明知為不實之事項，而登載於其業務上作成之文書，足以生損害於公
眾或他人者，處三年以下有期徒刑、拘役或五百元以下罰金。
刑法第二百十六條：
行使第二百十條至第二百十五條之文書者，依偽造、變造文書或登載不實事項或使登
載不實事項之規定處斷。
刑法第三百三十九條第一項：
意圖為自己或第三人不法之所有，以詐術使人將本人或第三人之物交付者，處五年以
下有期徒刑、拘役或科或併科一千元以下罰金。
以前項方法得財產上不法之利益或使第三人得之者亦同。
前二項之未遂犯罰之。
